ACORDAO-COMPLETO-2392835

ACÓRDÃO 4042/2020 ATA 47/2020 - PLENÁRIO

VISTOS, relatados e discutidos estes autos de pedido de reexame interposto por JCN Soluções Eireli contra o Acórdão 2168/2018-TCU-Plenário;
ACORDAM os ministros do Tribunal de Contas da União, reunidos em Sessão Extraordinária do Plenário, ante as razões expostas pelo relator e com fundamento nos arts. 33 e 48 da Lei 8.443/1992, em: 
9.1. conhecer do presente pedido de reexame para, no mérito, negar-lhe provimento; 
9.2. encaminhar cópia desta deliberação à recorrente e à Empresa Brasileira de Correios e Telégrafos (EBCT) .

Pedido de reexame interposto contra acórdão que, entre outras medidas, considerou parcialmente procedente denúncia sobre possíveis irregularidades em contratações de empresa.

Empresa Brasileira de Correios e Telegrafos - ECT.

3. Interessados/Responsáveis/Recorrentes:
3.1. Interessado: Identidade preservada (art. 55, caput, da Lei n. 8.443/1992)
3.2. Responsável: Identidade preservada (art. 55, caput, da Lei n. 8.443/1992)
3.3. Recorrente: Identidade preservada (art. 55, caput, da Lei n. 8.443/1992).

13.1. Ministros presentes: José Mucio Monteiro (Presidente), Walton Alencar Rodrigues (Relator), Benjamin Zymler, Augusto Nardes, Raimundo Carreiro, Ana Arraes, Bruno Dantas e Vital do Rêgo.
13.2. Ministros-Substitutos presentes: Augusto Sherman Cavalcanti, Marcos Bemquerer Costa, André Luís de Carvalho e Weder de Oliveira.

WALTON ALENCAR RODRIGUES

Ministro Benjamin Zymler.

Adoto, como relatório, instrução elaborada pela Secretaria de Recursos (peças 189-190) :
INTRODUÇÃO
1.	Trata-se de pedido de reexame interposto pela JCN Soluções Eireli (peça 147) contra o Acórdão 2168/2018-TCU-Plenário (peça 129) , relator Exm. Ministro Benjamin Zymler.
1.1	A deliberação recorrida apresenta o seguinte teor:
VISTOS, relatados e discutidos estes autos de denúncia acerca de irregularidades nas contratações da empresa JCN Soluções Ltda. pela Diretoria Regional de São Paulo Metropolitana da Empresa Brasileira de Correios e Telégrafos - DR/SPM/ECT,
ACORDAM os Ministros do Tribunal de Contas da União, reunidos em sessão do Plenário, ante as razões expostas pelo Relator, em:
9.1. conhecer da presente denúncia por atender os requisitos de admissibilidade previstos nos arts. 234 e 235 do Regimento Interno do TCU e no art. 103, § 1º, da Resolução TCU 259/2014, para, no mérito, considerá-la parcialmente procedente;
9.2. rejeitar as justificativas apresentadas pela JCN Soluções Eireli (CNPJ 05.778.323/0001-24) , Sersil Transportes Ltda. (CNPJ 71.925.101/0001­11) e Cooperleste - Cooperativa de Serviços e Transportes (06.341.787/0001-31) ;
9.3. aplicar à JCN Soluções Eireli (CNPJ 05.778.323/0001-24) , Sersil Transportes Ltda. (CNPJ 71.925.101/0001­11) e Cooperleste - Cooperativa de Serviços e Transportes (06.341.787/0001-31) a pena prevista no art. 46 da Lei 8.443/1992, declarando-as inidôneas para participar de licitação na Administração Pública Federal pelos prazos de 4 (quatro) anos, 4 (quatro) anos e 2 (dois) anos, respectivamente;
9.4. acolher as justificativas da L15 Transportes e Serviços - Eireli (08.827.645/0001-04) ;
9.5. dar ciência desta deliberação e das peças 2, 11 e 122 ao Ministério Público Federal, ao Ministério Público do Trabalho e à Receita Federal do Brasil para a adoção das providências que entenderem pertinentes;
9.6. dar ciência à Diretoria Regional de São Paulo Metropolitana da Empresa Brasileira de Correios e Telégrafos - DR/SPM/ECT de que estão impedidas de participar de licitações e de ser contratada, tal como previsto no art. 38, IV, da Lei 13.303/2016, as empresas constituídas por sócios das entidades apenadas no presente processo;
9.7. dar ciência desta deliberação ao denunciante e à Coopersemo - Cooperativa de Serviços de Transportes.
HISTÓRICO 	
2.	Cuidam os autos de denúncia de irregularidades nas contratações da empresa JCN Soluções Ltda. pela Diretoria Regional de São Paulo Metropolitana da Empresa Brasileira de Correios e Telégrafos - DR/SPM/ECT.
3.	Entendendo pela ocorrência de fraudes nas licitações conduzidas pelos Correios a partir do ano de 2013, por meio do Acórdão 2168/2018-TCU-Plenário (peça 129) , a empresa JCN Soluções Ltda. (atualmente JCN Soluções EIRELI) foi declarada inidônea para participar de licitação na Administração Pública Federal pelo prazo de 4 anos (item 9.3 do acórdão condenatório) .
4.	A empresa opôs embargos de declaração (peça 132) contra o Acórdão 2168/2018-TCU-Plenário (peça 129) , cujo julgamento ocorreu por meio do Acórdão 3062/2018-TCU-Plenário (peça 133) , nos seguintes termos: conhecer dos embargos de declaração opostos pela empresa JCN Soluções Eireli para, no mérito, rejeitá-los.
5.	Examina-se, nesta oportunidade, o pedido de reexame (peça 147) interposto pela empresa JCN Soluções EIRELI contra o Acórdão 2168/2018-TCU-Plenário (peça 129) .
EXAME DE ADMISSIBILIDADE 
6.	O recurso preenche os requisitos de admissibilidade, conforme exigência do art. 48, parágrafo único, da Lei 8.443/1992 (Lei Orgânica do TCU) c/c art. 285 e 286, parágrafo único, do RI/TCU. Refere-se, ainda, a responsável legitimado e meio recursal adequado para impugnar o Acórdão 2168/2018-TCU-Plenário (peça 129) .
7.	Dessa forma, ratificam-se as propostas de conhecimento do recurso, com efeito suspensivo, formuladas nos exames de peças 160-161 e acolhidas pelo Relator, Ministro Walton Alencar Rodrigues, conforme Despacho de peça 169.
EXAME DE MÉRITO
8.	Delimitação do recurso
9.		No recurso trazido (peça 147) , em síntese, será necessário verificar se:
	PRELIMINARMENTE
	a) eventual decisão contrária à jurisprudência do TCU a respeito da teoria da desconsideração da personalidade jurídica teria o condão de estabelecer incidente de uniformização de jurisprudência e sobrestamento do feito (peça 147, p. 5-21) ; e
	b) eventual falsidade de assinaturas e documentos do denunciando teria o condão de prejudicar o contraditório e a ampla defesa, a análise dos autos, bem como de a adoção de outras providências (peça 147, p. 21-30 e 36-46) ;
	NO MÉRITO
	a) a ausência de dolo, má-fé, fraude, enriquecimento ilícito ou danos ao erário, permitem descaracterizar a condenação sofrida (peça 147, p. 30-36) ;
	b) houve violação ao postulado da intranscendência da pena (CF, art. 5º, XLV) , haja vista a desconsideração da pessoa jurídica (peça 147, p. 46-49) , bem como violação do direito à livre iniciativa da JCN e do seu titular, ante a sanção de declaração de inidoneidade para participar de licitação na Administração Pública Federal (peça 147, p. 49-50) ; e
	c) a constituição e a alteração do objeto social da JCN antes das penalidades impostas às entidades Cooperleste, L15 e Sersil, bem como a ausência de mesmo quadro societário entre as denunciadas são fatos que descaracterizam os argumentos da condenação proferida pelo Acórdão 2168/2018-TCU-Plenário (peça 147, p. 50-56) .
10.	Do argumento de inobservância da jurisprudência do TCU a respeito da teoria da desconsideração da personalidade jurídica
11.	Sobre o quesito, relativamente aos fundamentos para aplicação da teoria da desconsideração da personalidade jurídica, com base em alguns acórdãos desta Corte de Contas (Acórdão 61/2019-TCU-Plenário, 2.218/2011-TCU-1ª Câmara etc.) , a recorrente sustenta que a jurisprudência do TCU tem requerido características mínimas para configurar o abuso da personalidade jurídica: completa identidade dos sócios; atuação no mesmo ramo de atividades; e transferência integral do acervo técnico e humano (peça 147, p. 5-21) . 
12.	Desse modo, registra que no presente caso não há coincidência de pessoas físicas no quadro societário das empresas, tampouco os administradores são os mesmos.
13.	Assim, defendendo a inocorrência do abuso da pessoa jurídica, entende que há divergência e falta de harmonização na jurisprudência, cabendo incidente de uniformização de jurisprudência e sustação dos autos até decisão definitiva.
14.	Análise
15.	Quando a pessoa jurídica é operada para fins contrários ao direito, pode-se desconsiderar a personalidade jurídica para responsabilizar os sócios ou administradores da empresa que agiram com excesso de mandato. Assim, no sentido natural do direito, a teoria da desconsideração da personalidade jurídica (disregard of legal personality) prescindiria de fundamentos legais para a sua aplicação, uma vez que está contida no princípio da justiça. Apesar disso, o legislador acolheu a teoria da desconsideração em determinados dispositivos legais, por exemplo: art. 28 da Lei 8.078/1990 (Código de Defesa do Consumidor) , art. 18 da Lei 8.884/1994 (CADE) , art. 4º da Lei 9.605/1998 (Crimes Ambientais) e art. 50 da Lei 10.406/2002 (Código Civil) .
16.	Considerando a independência das instâncias, o Tribunal de Contas da União (TCU) tem adotado a teoria da desconsideração da personalidade jurídica para responsabilizar sócios ou administradores de empresas contratadas pela Administração para que respondam pessoalmente por irregularidades graves no uso da pessoa jurídica, a fim de alcançar os reais responsáveis por ilícitos geradores de prejuízo ao erário, como se a pessoa jurídica não existisse.
17.	Portanto, a teoria da desconsideração da pessoa jurídica somente pode ser adotada em situações excepcionais, nas quais tenha ficado demonstrado que os administradores dessa entidade praticaram atos fraudulentos ou violaram a lei, o contrato social ou os estatutos, restrita às hipóteses de abuso da personalidade jurídica, caracterizado pelo desvio de finalidade ou pela confusão patrimonial.
18.	No que se refere especificamente ao caso em exame, constata-se que não foi adotada a desconsideração da personalidade jurídica:
6.20. De acordo com o exposto, conclui-se que existe confusão entre a JCN Soluções Ltda. e as empresas do grupo formado pela Sersil Transportes Ltda., Cooperleste Cooperativa de Serviços de Transportes e L15 Transportes e Serviços Ltda., declaradas pela ECT impedidas de licitar e contratar com a União, por um período de 48 meses, em virtude de compartilhamento de recursos humanos e materiais em prática de fraude à licitação. (Acórdão 2168/2018-TCU-Plenário, Relatório do Ministro Relator, peça 131) 
[...]
39. Não se está discutindo a desconsideração da personalidade jurídica das entidades, pois em nenhum momento buscou-se responsabilizar seus sócios. Independente disso, a meu ver está demonstrada a confusão patrimonial, caracterizada pelo compartilhamento das estruturas humana e material. (Acórdão 2168/2018-TCU-Plenário, Voto do Ministro Relator, peça 130) .
19.	Assim, não houve aplicação da teoria da desconsideração da personalidade jurídica, tampouco responsabilização direta dos sócios da empresa recorrente.
20.	Por essa razão, entende-se pelo não acolhimento das razões recursais examinadas neste tópico.
21.	Do argumento de prejuízo ao contraditório e a ampla defesa por eventual falsidade de assinaturas e documentos do denunciado
22.	Sobre o quesito, a recorrente relata que há parecer técnico pericial nos autos (peça 99) atestando a falsidade material da assinatura, das fichas cadastrais e do documento de identificação do denunciante (peça 147, p. 21-30) .
23.	Registra também que os possíveis responsáveis pelos atestos de falsidade possuem irregularidades e débitos que deveriam ser apurados por esta Corte de Contas.
24.	Paralelamente, aduz que as provas originais possuem núcleo ilícito, pois foram encaminhadas por meio de denúncia com falsidades relativas ao autor (peça 147, p. 36-46) .
25.	Assim, entende que não está sendo tratada de forma isonômica, pois o Tribunal admitiu a denúncia, bem como não apurou tais irregularidades.
26.	Análise
27.	Preliminarmente, cabe destacar que pela razão de o processo ter-se originado por meio de indícios de irregularidades apontados em denúncia anônima não há impedimento ou prejuízo à atuação do TCU, considerando suas prerrogativas constitucional e legal de, por iniciativa própria, realizar fiscalizações.
28.	Em outras palavras, irregularidades formais nas comunicações de representação e/ou denúncia não têm o condão de impossibilitar o exercício da missão constitucional do Tribunal de Contas da União de fiscalizar e julgar contas públicas.
29.	Portanto, partindo do pressuposto de que houve falsidade na assinatura do denunciante, tal fato, por si só, não influenciaria na análise e no julgamento dos documentos anexos, que poderiam ser apurados de ofício, por meio de diligências, fiscalizações etc. Nesse raciocínio há diversos julgados:
O fato de o processo ter-se originado em razão de indícios de irregularidades apontados em denúncia anônima não representa óbice à atuação do TCU, tendo em vista a prerrogativa constitucional e legal do Tribunal de, por iniciativa própria, realizar fiscalizações. (Acórdão 2389/2017-TCU-Plenário, relator Ministro Marcos Bemquerer) 
Não é nulo o processo no âmbito do TCU que se origina de denúncia anônima, desde que realizadas as diligências necessárias para verificação dos fatos e colação de provas. (Acórdão 425/2014-TCU-Plenário, relator Ministro Benjamin Zymler) 
É possível o TCU deflagrar investigação em decorrência de denúncia anônima, desde que seguida de diligências realizadas para averiguar os fatos noticiados. (Acórdão 1817/2013-TCU-Plenário, relator Ministro Benjamin Zymler) 
O TCU, tendo em vista a prerrogativa constitucional e legal de proceder, por iniciativa própria, à fiscalização, pode se valer de indícios de irregularidades apontados em denúncia anônima para realizar a apuração de sua procedência. (Acórdão 2098/2011-TCU-Plenário, relator Ministro Marcos Bemquerer) 
Em casos de denúncias sem identificação de autoria, mas se presentes indícios de razoável consistência acerca de irregularidades ou ilegalidades apontadas, o TCU, tendo em vista o seu poder-dever de agir por conta própria quando do conhecimento de fatos irregulares sujeitos à sua jurisdição, determina a conversão do feito em representação, a fim de que as devidas averiguações sejam promovidas. (Acórdão 35/2009-TCU-Plenário, relator Ministro Augusto Sherman) 
Em hipóteses de recebimento de denúncias anônimas contendo indícios de irregularidades graves, o TCU pode apurar os fatos, tendo em vista sua competência para atuar de ofício. (Acórdão 713/2008-TCU-Plenário, relator Ministro Ubiratan Aguiar) 
30.	No presente caso, após o recebimento dos documentos iniciais da denúncia, a Unidade Técnica (UT) realizou inúmeras diligências e apurações, bem como oportunizou aos responsáveis a oportunidade de contraditório e ampla defesa, conforme consignado no relatório do Ministro-Relator, peça 131:
4.2.5. Considerando que foram trazidos documentos pelo denunciante que indicavam a possível procedência da denúncia, esta Unidade Técnica realizou diligências à DR/SPM/ECT, à Prefeitura da Estância Balneária de Mongaguá/SP à Receita Federal do Brasil e a cartórios e realizou consultas à Relação Anual de Informações Sociais - Rais, à Jucesp, dentre outras medidas, as quais corroboraram a ocorrência de irregularidades.
4.2.6. Alguns documentos apresentados pelo denunciante não demandaram diligência para sua comprovação, a exemplo de consultas à Jucesp e indicações de publicações no Diário Oficial da União.
4.2.7. Porém, esta Unidade Técnica levou em consideração a necessidade de confirmar se alguns dos documentos apresentados pelo denunciante eram verídicos e correspondiam aos originais, razão pela qual foi feita diligência à Prefeitura Municipal de Mongaguá para que, acerca de contratos celebrados com a empresa JCN Soluções Ltda. (CNPJ 05.778.323/0001-24) , decorrentes do Pregão Presencial 34/2013 - Ata de Registro de Preços 43/2013 (peça 15) , apresentasse as informações e/ou documentos quanto aos seguintes itens (peça 58) :
[...]
4.2.8. A resposta de diligência apresentada pela Prefeitura de Mongaguá (peça 64) , analisada à peça 73, forneceu mais elementos no sentido de que há compartilhamento de recursos humanos entre as empresas Sersil e JCN (peça 73, p. 8-9) .
31.	Portanto, não há de se argumentar acerca da Teoria dos Frutos da Árvore Envenenada, pois as provas dos presentes autos não foram obtidas por meio ilícitos.
32.	Relativamente ao fato de eventuais irregularidades ou crimes na confecção da denúncia, tal conjuntura diz respeito a eventuais danos não decorrentes de ato de gestão de recursos públicos, não sendo de competência desta Corte de Contas o processamento de tais condutas. Nessa perspectiva:
Não há amparo legal para a instauração de tomada de contas especial com vistas à apuração de prejuízo ao erário caracterizado pela mobilização indevida do TCU em decorrência de abuso no direito de representar ou denunciar, pois tal dano não decorre de ato de gestão de recursos públicos, além de a hipótese se assemelhar à condenação do autor às custas do processo, não prevista no art. 55, § 2º, da Lei 8.443/1992. (Acórdão 1193/2016-TCU-Plenário, relator Ministro Benjamin Zymler) 
33.	Por essa razão, entende-se pelo não provimento das razões recursais apresentadas.
34.	Complementarmente, será proposto o encaminhamento do processo à Procuradoria da República no Distrito Federal, para promoção da apuração e medidas judicias cabíveis, se for o caso.
35.	Do argumento ausência de dolo, má-fé, fraude, enriquecimento ilícito e/ou danos ou prejuízos ao Erário
36.	O recorrente assevera que em nenhum momento a Unidade Técnica (UT) enumerou qualquer conduta dolosa, dano ou prejuízo ao erário. Relata também que não houve fraudes nas licitações. Assim, entende que não caberia sua penalização (peça 147, p. 30-36) .
37.	Nessa esteira, requer o cancelamento da sanção aplicada.
38.	Análise
39.	A respeito do assunto, cabe esclarecer que no âmbito dos processos de competência do Tribunal de Contas da União (TCU) , independentemente da presença de dolo, é possível a responsabilização de terceiro que tenha concorrido para dano ao erário, sendo bastante a constatação de culpa, em sentido estrito, para sua condenação solidária. O fundamento se encontra no art. 16, § 2º, b, da Lei 8.443/1992 (Lei Orgânica do TCU - LO/TCU) .
40.	Em paralelo, registre-se também que a sanção de declaração de inidoneidade de licitante (art. 46, Lei Orgânica do TCU) , independe da comprovação de prejuízo ao erário ou da obtenção de vantagem indevida, bastando para a aplicação da sanção a verificação de fraude à licitação.
41.	Desse modo, no que diz respeito ao dano, é suficiente: (i) a quantificação do dano; (ii) a identificação da conduta do responsável que caracterize sua culpa, seja por imprudência, imperícia ou negligência; e (iii) a demonstração do nexo de causalidade entre a conduta culposa (stricto sensu) e a irregularidade que ocasionou o dano ao erário.
42.	Nesse raciocínio há farta nesta Corte de Contas, conforme excertos abaixo retirados da Jurisprudência Selecionada.
Não é necessária a presença de dolo para a responsabilização de terceiro que tenha concorrido para dano ao erário, sendo suficiente a constatação de culpa, em sentido estrito, para sua condenação solidária (art. 16, § 2º, alínea b, da Lei 8.443/1992) . (Acórdão 2550/2019-TCU-Plenário, relator Ministro Walton Alencar Rodrigues) 
Na aplicação de sanções, o TCU deve considerar a natureza e a gravidade da infração, os danos que delas provieram para a Administração Pública, as circunstâncias agravantes ou atenuantes e os antecedentes do agente, nos termos do art. 22, § 2º, do Decreto-lei 4.657/1942 (Lei de Introdução às Normas do Direito Brasileiro) . (Acórdão 2463/2019-TCU-Primeira Câmara, relator Ministro Bruno Dantas) 
A responsabilidade dos jurisdicionados perante o TCU é de natureza subjetiva, caracterizada mediante a presença de simples culpa stricto sensu, sendo desnecessária a caracterização de conduta dolosa ou má-fé do gestor para que este seja responsabilizado. (Acórdão 9004/2018-TCU-Primeira Câmara, relator Ministro Bruno Dantas) 
O dever de indenizar os prejuízos ao erário permanece sujeito à comprovação de dolo ou culpa, sem qualquer gradação, como é de praxe no âmbito da responsabilidade aquiliana, inclusive para fins do direito de regresso (art. 37, § 6º, da Constituição Federal) . As alterações promovidas na Lei de Introdução às Normas do Direito Brasileiro (LINB) pela Lei 13.655/2018, em especial a inclusão do art. 28, não provocaram modificação nos requisitos necessários para a responsabilidade financeira por débito. (Acórdão 2391/2018-TCU-Plenário, relator Ministro Benjamin Zymler) 
43.	No presente caso, a fraude à licitação foi reconhecida por meio de conjunto de evidências (prova indiciária) de consideração de vínculo, da confusão e compartilhamento de recursos humanos e materiais entre a recorrente empresa JCN Soluções Ltda. e as empresas do grupo formado pela Sersil Transportes Ltda., Cooperleste Cooperativa de Serviços de Transportes e L15 Transportes e Serviços Ltda., conforme descrição do ato impugnado:
I) Descrição da conduta: atuar em licitações e contratos da Empresa Brasileira de Correios e Telégrafos - ECT utilizando-se de recursos do grupo de empresas formado, entre outras, por Sersil Transportes Ltda. (71.925.101/0001-11) , Cooperleste - Cooperativa de Serviços e Transportes (06.341.787/0001-31) e L15 Transportes e Serviços Ltda. (08.827.645/0001-04) , às quais foi aplicada, pela ECT, a pena de impedimento de licitar e contratar com a Administração Pública por um período de 48 meses por terem utilizado de recursos humanos, tecnológicos e materiais em comum, visando frustrar o caráter competitivo dos certames licitatórios da ECT, considerando os fatos indicados nos itens 6.1 a 6.19 da instrução à peça 73. (Ofício 631/2017-TCU/Secex-SP, de 15/3/2017, peça 80) 
44.	Cabe registrar também que a natureza e a gravidade da infração dizem respeito aos princípios basilares dos processos licitatórios públicos, especialmente os da impessoalidade e caráter competitivo do certame. Ademais, conforme registrado nos autos, a prática irregular ocorreu de modo contínuo, inclusive por meio de outras pessoas jurídicas:
6.20. De acordo com o exposto, conclui-se que existe confusão entre a JCN Soluções Ltda. e as empresas do grupo formado pela Sersil Transportes Ltda., Cooperleste Cooperativa de Serviços de Transportes e L15 Transportes e Serviços Ltda., declaradas pela ECT impedidas de licitar e contratar com a União, por um período de 48 meses, em virtude de compartilhamento de recursos humanos e materiais em prática de fraude à licitação. (Acórdão 2168/2018-TCU-Plenário, Relatório do Ministro Relator, peça 131) 
[...]
4.4.3. Considera-se que, no presente processo, restou configurada fraude à licitação, por meio da empresa JCN Soluções Ltda. (CNPJ 05. 778.323/0001-24) e da empresa Sersil Transportes Ltda., que continuaram com a prática de se utilizarem de recursos humanos, tecnológicos e materiais em comum, visando frustrar o caráter competitivo dos certames licitatórios, utilizando recursos da JCN Soluções para burlar a aplicação da pena de impedimento de participar em licitações ou de celebrar contratos com a Administração Pública. (Acórdão 2168/2018-TCU-Plenário, Relatório do Ministro Relator, peça 131) 
45.	Assim, considerando a inteligência do art. 46 da Lei Orgânica do TCU (Lei 8.443/1992) , o qual assevera que o Tribunal declarará a inidoneidade do licitante, por até 5 anos, quando houver ocorrência de fraude à licitação, bem como que para fins da declaração de inidoneidade para participar de licitação na Administração Pública Federal é prescindível (dispensável) eventual benefício comprovado às empresas, prejuízo ao erário ou da obtenção de vantagem indevida, entende-se pelo não acolhimento da razão recursal analisada.
46.	Dos argumentos de violação ao postulado da intranscendência da pena (CF, art. 5º, XLV) e violação do direito à livre iniciativa da JCN e do seu titular
47.	Sobre o quesito, a recorrente sustenta que não há identidade entre seus sócios e os das entidades COOPERLESTE, L15 e SERSIL. Portanto, receber sanção por meio da extensão da penalidade das empresas sancionadas violaria o postulado da intranscendência da pena, que prega a impossibilidade de extensão da sanção do condenado a terceiro estranho à irregularidade em questão (peça 147, p. 46-49) .
48.	Complementarmente, apresenta razão recursal no sentido de que a condenação imposta restringiu o direito à livre iniciativa da recorrente, pois não houve imputação de fato irregular a seus sócios no âmbito das licitações dos Correios ou de qualquer outro certame (peça 147, p. 49-50) .
49.	Assim, sustenta-se que não se trata de ausência de objetividade de cláusula do edital, mas sim inobservância mínima de suas disposições por parte da empresa Nova Química.
50.	Análise
51.	Preliminarmente, cabe esclarecer o contexto. 
52.	As empresas Cooperleste Cooperativa de Serviços de Transportes e L15 Transportes e Serviços Ltda. foram declaradas pelos Correios impedidas de licitar e contratar com a União, por um período de 48 meses, em virtude de compartilhamento de recursos humanos e materiais em prática de fraude à licitação.
53.	Considerando o presente processo de denúncia, após instrução e oitiva das empresas JCN Soluções Ltda. e das empresas do grupo formado pela Sersil Transportes Ltda., por meio do Acórdão 2168/2018-TCU-Plenário (peça 129) ,  concluiu-se pela fraude à licitação, tendo em vista a confusão e utilização de recursos humanos, tecnológicos e materiais em comum, visando frustrar o caráter competitivo dos certames licitatórios, utilizando recursos da JCN Soluções para burlar a aplicação da pena de impedimento de participar em licitações ou de celebrar contratos com a Administração Pública, conforme excerto abaixo.
6.18. Décimo, a DR/SPM ECT esclareceu que as empresas Sersil Transportes Ltda. (CNPJ 71.925.101/0001-11) , Cooperleste Cooperativa de Serviços de Transportes (CNPJ 06.341.787/000131) e L15 Transportes e Serviços Ltda. - EPP (CNPJ 08.827.645/0001-04) receberam a pena de impedimento para licitar e contratar com a União, por um período de quarenta e oito meses, por se utilizarem de recursos humanos, tecnológicos e materiais em comum, visando frustrar o caráter competitivo dos certames licitatórios, conforme cópias dos Relatórios detalhados que culminaram com a aplicação das penalidades (Docs. 2, 3 e 4, peça 29, p. 75-105, e peça 35, p. 1-75) (peça 34, p. 5) , o que indica que a prática adotada pela JCN Soluções é uma continuidade da prática pela qual foram punidas as empresas Sersil Transportes Ltda., Cooperleste Cooperativa de Serviços de Transportes (CNPJ 06.341.787/0001-31) e L15 Transportes e Serviços. (Acórdão 2168/2018-TCU-Plenário, Relatório do Ministro Relator, peça 131) 
54.	Inconformada, a recorrente alega que houve intranscendência da pena, isto é, que a pena aplicada às empresas Cooperleste Cooperativa de Serviços de Transportes e L15 Transportes e Serviços Ltda. foi estendida a ela.
55.	Contudo, não se trata propriamente dito de intranscendência da pena, mas sim de consideração dos fatos ocorridos, juntamente com as informações, documentos e evidências posteriormente colhidas para fins de instrução processual. Isto é, o contexto fático que ocasionou a penalidade às empresas Cooperleste Cooperativa e L15 Transportes e Serviços foi apenas o ponto inicial da análise, que fulminou na condenação de outras empresas, tendo em vista o conjunto probatório evidenciado e chancelado por meio fiscalizatório nos autos. Nesse diapasão:
A prova indiciária, constituída por somatório de indícios que apontam na mesma direção, é suficiente para caracterizar fraude a licitação por meio de conluio de licitantes, o que conduz à declaração de inidoneidade das empresas para licitar com a Administração Pública Federal (art. 46 da Lei 8.443/1992) . (Acórdão 823/2019-TCU-Plenário, relator Ministro Bruno Dantas) 
A inidoneidade para participar de licitação na Administração Pública Federal (art. 46 da Lei 8.443/1992) pode ser declarada diante da existência de vários indícios de conluio entre os participantes do certame, independentemente de o licitante ter colhido algum benefício, bastando que tenha concorrido para a fraude ou dela participado. (Acórdão 337/2019-TCU-Plenário, relator Ministro Augusto Nardes) 
A imputação de débito não é condição suficiente para a aplicação da sanção de inidoneidade para participar de licitação na Administração Pública Federal. A condição estabelecida no art. 46 da Lei 8.443/1992 é a constatação de fraude em procedimento licitatório. (Acórdão 457/2017-TCU-Plenário, relator Ministro Augusto Sherman) 
A sanção de declaração de inidoneidade para participar de licitação na Administração Pública Federal (art. 46 da Lei 8.443/1992) pode ser aplicada também à empresa que, embora não tenha participado da licitação, contribuiu para fraudar o certame. (Acórdão 2851/2016-TCU-Plenário, relatora Ministra Ana Arraes) 
As sanções de declaração de inidoneidade impostas pelo TCU (art. 46 da Lei 8.443/92) alcançam as licitações e contratações diretas promovidas por estados e municípios cujos objetos sejam custeados por recursos de transferências voluntárias da União. (Acórdão 348/2016-TCU-Plenário, relator Ministro Walton Alencar Rodrigues) 
A existência de indícios vários e concordantes faz prova de fraude à licitação e conduz à declaração de inidoneidade das empresas que participaram do ato ilícito. (Acórdão 1107/2014-TCU-Plenário, relator Ministro André de Carvalho) 
56.	Ademais, a falta de identificação pelos Correios das irregularidades apuradas no âmbito deste processo não impede a atuação do Tribunal de Contas da União. Insere-se entre as prerrogativas do controle externo da União o julgamento das contas públicas e a fiscalização da aplicação dos recursos federais (artigo 71, Constituição Federal) . Portanto, tal fiscalização estendida também se fundamenta na teoria dos "poderes implícitos".
57.	No tocante ao argumento de violação do direito à livre iniciativa da JCN, registre-se que a conduta apurada nos autos não se coaduna com o referido princípio, isto é, além da livre iniciativa não ser absoluta, tal atuação não pode ir de encontro com os demais princípios constitucionais, como o da licitação, isonomia, caráter competitivo. Portanto, não pode ser considerada conduta regular com justificação por meio do princípio da livre iniciativa.
58.	Por essa razão, entende-se pelo não acolhimento da razão recursal analisada.
59.	Do argumento de constituição e alteração do objeto social da JCN antes das penalidades impostas às entidades Cooperleste, L15 e Sersil e da ausência de mesmo quadro societário entre as denunciadas
60.	Sobre o quesito, a recorrente sustenta que, embora os contratos firmados com os Correios tenham sido no período de 2013 a 2015, a empresa já era constituída 10 anos antes das condenações, em 11/07/2003. Assim, não houve constituição apenas com o intuito de burlar sanções de outras empresas (peça 147, p. 50-56) .
61.	Ademais, as sanções impostas às empresas COOPERLESTE, L15 e Sersil pelos Correios tiveram início entre setembro e outubro de 2013, sendo que as alterações no objeto social da recorrente ocorreram em 06/09/2011 (quase 2 anos antes) .
62.	Adicionalmente, a recorrente afirma que não há similaridade no quadro societário das empresas, não se enquadrando nas hipóteses de impedimento previstas na lei (Lei 8.666/1993, art. 9º) . No ponto, assenta que a própria contratante (Correios) não levantou tal dúvida.
63.	Nessa razão, afirma faltar justa causa para condenação.
64.	Análise
65.	Preliminarmente, cabe registrar que os termos da oitiva (peça 103) da recorrente não trataram de atos impugnados em decorrência de constituição de empresa para fins de burla ao procedimento licitatório, mas sim da seguinte conduta: "atuar em licitações e contratos da Empresa Brasileira de Correios e Telégrafos (Correios) utilizando-se de recursos do grupo de empresas formado, entre outras, por Sersil Transportes Ltda. (71.925.101/0001-11) , Cooperleste - Cooperativa de Serviços e Transportes (06.341.787/0001-31) e L15 Transportes e Serviços Ltda. (08.827.645/0001-04) , às quais foi aplicada, pela ECT, a pena de impedimento de licitar e contratar com a Administração Pública por um período de 48 meses por terem utilizado de recursos humanos, tecnológicos e materiais em comum, visando frustrar o caráter competitivo dos certames licitatórios da ECT".
66.	No tocante ao ato de alteração do objeto social 2 anos antes, tal contexto não é justificativa para afastar as irregularidades constatadas. Isto é, tal fato não impede que a empresa seja operada para se esquivar das irregularidades aplicadas a outras empresas do grupo.
67.	Quanto à não identificação da situação por parte dos Correios, cumpre registrar que, independentemente da adoção de medidas internas, cabe ao TCU, considerando suas prerrogativas constitucionais e legais, fiscalizar os indícios de irregularidades levantados em sua jurisdição. Assim, eventual não detecção por parte da Administração não impede nem elide a possibilidade de sua constatação pela Corte de Contas Federal.
68.	Acerca da ausência de similaridade do quadro societário, cabe mencionar que na ocasião do julgamento do Acórdão 2168/2018-TCU-Plenário (peça 129) , embora reconhecida a ausência de correspondência no quadro societário das empresas, há inúmeras outras evidências que foram consideradas para fins de confusão entre as empresas (fraude à licitação) , conforme excertos do Relatório do Ministro Relator:
6. Os elementos presentes nos autos indicam que a JCN Soluções Ltda. (CNPJ 05.778.323/0001-24) possui relação intrínseca (inclusive com compartilhamento de recursos humanos e bens materiais) com as empresas Sersil Transportes Ltda., Cooperleste Cooperativa de Serviços de Transportes e L15 Transportes e Serviços Ltda., impedidas, pela ECT, de licitar e contratar com a União por 48 meses, até os prazos indicados a seguir, por utilizarem de recursos humanos, tecnológicos e materiais em comum, visando frustrar o caráter competitivo dos certames licitatórios (peça 34, p. 5, peça 29, p. 75-105, e peça 35, p. 1-75) :
- Sersil Transportes Ltda.: até 4/8/2019 (peça 37, p. 3) prazo mais longo que o inicialmente fixado, que era até 30/10/2017 (peça 3, p. 14 e peça 29, p. 89) ;
- Cooperleste Cooperativa de Serviços de Transportes: até 19/9/2017 (peça 37, p. 1) ;
- L15 Transportes e Serviços Ltda.: até 14/10/2017 (peça 37, p. 2) .
6.1. Primeiro, apesar de não haver registro de participação do Sr. José Caboclo Neto, sócio administrador da Sersil Transportes Ltda., na JCN Soluções Ltda., cujas iniciais coincidem com as de seu nome, nos documentos a seguir, evidencia-se que ele representava a empresa e seria proprietário de fato da JCN Soluções Ltda.:
a) ata da sessão de 19/6/2012 do Pregão 13/SMADS/2012, da Prefeitura de São Paulo/SP, publicada no Diário Oficial da Cidade de São Paulo de 20/6/2012, que registra como representante da JCN Soluções Ltda. o Sr. José Caboclo Neto (peça 36, p. 2) ;
b) ata de prosseguimento do Pregão 13/SMADS/2012, da Prefeitura de São Paulo/SP, publicada no Diário Oficial da Cidade de São Paulo de 4/7/2012, que registra como representante da JCN Soluções Ltda. o Sr. José Caboclo Neto (peça 3, p. 18-20) ;
c) cópia de documento assinado em 1º/12/2009 pelo Sr. José Caboclo Neto, com firma reconhecida, em que este se diz administrador do Jornal Como Administrar (CNPJ 05.778.323/000124) , nome anterior da empresa JCN Soluções Ltda. (peça 3, p. 21) ;
d) carta de protocolo de interesse na renovação contratual juntada pela Sersil, na Prefeitura do Município de São Paulo, Subprefeitura da Penha, Departamento Jurídico/Contrato 048/SP-PE/2010, Processo 2010-0.036.019-5, onde está estampado o carimbo da JCN Soluções Ltda. (peça 3, p. 22) .
6.2. Os documentos retro citados, especialmente as publicações do nome do Sr. José Caboclo Neto como representante da JCN Soluções Ltda. em edições de Diário Oficial da Cidade de São Paulo de 4/7/2012, são provas concretas de que este, sócio administrador da Sersil, seria proprietário de fato da empresa JCN, ainda que sua participação nunca tenha sido formalizada.
6.3. Segundo, auditores desta Secretaria visitaram, nos dias 25/5 e 31/5/2016, os endereços cadastrados na Receita Federal do Brasil (última atualização à época em 27/2/2016 - peça 72) das empresas JCN Soluções Ltda. (05.778.323/0001-24) , Sersil Transportes Ltda. (71.925.101/0001-11) , Cooperleste - Cooperativa de Serviços e Transportes (06.341.787/0001-31) e L15 Transportes e Serviços Ltda. (08.827.645/0001-04) e constataram que a empresa JCN Soluções Ltda. (05.778.323/0001-24) (peça 72, p. 1) funciona no endereço cadastrado na Receita Federal do Brasil como da empresa Sersil Transportes Ltda. (71.925.101/0001-11) , Rua Major Paladino, 55 (peça 72, p. 2) , conforme registrado no Relatório das visitas à peça 39.
6.4. Na visita realizada ao endereço cadastrado da Sersil Transportes Ltda. (71.925.101/000111) , Rua Major Paladino, 55 (peça 72, p. 2) , em 25/5/2016, foi perguntado ao funcionário que estava no local qual a empresa lá situada, o qual respondeu ser a JCN. Indagado sobre se ali seria a Sersil, o funcionário respondeu que a Sersil mudou-se há 7 ou 8 meses e que a JCN estaria lá desde então, o que não é consistente com as informações atualizadas em 27/2/2016 na Receita Federal do Brasil (e atualizadas até 25/5/2016 na Jucesp) (peça 39, p. 3-4) .
6.5. O referido funcionário portava crachá da JCN Soluções Ltda.
6.6. Na parede do imóvel à Rua Major Paladino, 55, estava pregado aviso da JCN Soluções Ltda., informando o oferecimento de consultas oftalmológicas aos motoristas nos dias 24/5/2016 e 25/5/2016 das 16:00 às 20:00 (peça 39, p. 4) .
6.7. Assim, foi constatado que a JCN Soluções Ltda. opera no endereço em que deveria funcionar a Sersil Transportes Ltda., a qual está impedida de participar de licitações e contratações com a União.
6.8. Terceiro, o endereço da JCN Soluções Ltda. no período de 30/7/2010 a 21/2/2013, cadastrado na Jucesp, é Rua Major Paladino, 55, sala 1, São Paulo/SP (peça 3, p. 8-9) , o mesmo da empresa Sersil Transportes Ltda. desde 14/06/2011, Rua Major Paladino, 55, São Paulo/SP (peça 6, p. 3) , e também o mesmo que a Cooperleste teve no período de 29/7/2010 a 3/4/2012, Rua Major Paladino, 55, sala 2, São Paulo/SP (peça 7) .
6.9. Ou seja, a JCN compartilhou, formalmente, o mesmo endereço com a Cooperleste no período de 30/7/2010 a 3/4/2012, compartilhou o mesmo endereço com a Sersil Transportes de 14/06/2011 a 3/4/2012 e, atualmente, utiliza o endereço e o imóvel da Sersil Transportes Ltda.
6.10. Quarto, o Sr. João Caboclo Leandro (peça 5, p. 1) , sócio administrador da JCN Soluções Ltda. de 11/7/2003 a 30/7/2010 e desde 6/9/2011, é irmão do Sr. José Caboclo Neto (peça 5, p. 2) , sócio administrador da Sersil Transportes Ltda. (peça 5, p. 2) .
6.11. Quinto, no levantamento de licitações da ECT nas quais participaram a JCN e a Sersil, verifica-se a coincidência de que as empresas se alternavam, ou seja, nas licitações em que uma participava, a outra não participava, sendo possível inferir que se tratariam da mesma empresa, que ora se apresentaria como Sersil e ora se apresentaria como JCN nas licitações (peça 35, p. 96-98) .
6.12. Sexto, os documentos encaminhados em diligência pela Prefeitura de Mongaguá/SP (peça 64, p. 1-9) comprovam que o Sr. André Luis Amorim Monteiro (CPF XXX.331.428-XX) foi credenciado pelo Sr. João Caboclo Leandro, em 11/9/2013, para representar a JCN Soluções Ltda. EPP. no Pregão Presencial 34/2013 (peça 64, p. 2) , tendo participado pela JCN da sessão do referido Pregão em 12/9/2013 (peça 64, p. 5-8) , quando era funcionário da Sersil Transportes Ltda., o que ocorreu no período de 15/6/2012 a 21/10/2013 (peça 10) .
6.13. Mediante consulta à Relação Anual de Informações Sociais - Rais (peça 10) e ao sistema CNPJ (peça 53) , não se constatou vínculo empregatício entre o Sr. André Luis Amorim Monteiro e a JCN Soluções Ltda. EPP.
6.14. Sétimo, o Sr. José Lindelson de Souza Leandro foi sócio administrador da JCN Soluções Ltda. de 30/7/2010 a 27/9/2011 e Presidente da Cooperleste de 29/7/2010 a 3/4/2012 (peça 40, p. 2) , ou seja, gerenciou concomitantemente a JCN Soluções Ltda. e a Cooperleste de 29/7/2010 a 3/4/2012, o que indica a relação entre as empresas do grupo.
6.15. Oitavo, o Sr. José Lindelson de Souza Leandro, que possui o mesmo sobrenome do Sr. João Caboclo Leandro (peça 5, p. 1) , irmão do Sr. José Caboclo Neto, sócio da empresa Sersil (peça 5, p. 2) , e é referido pelo denunciante como sobrinho deste, foi Diretor da Cooperleste - Cooperativa de Serviços de Transportes de 29/7/2010 a 3/4/2012 e, concomitantemente, sócio administrador da JCN Soluções (CNPJ 05.778.323/0001-24) de 30/7/2010 a 27/9/2011, e assinou o recebimento da Ordem de Serviço da JCN Soluções Ltda. (CNPJ 05.778.323/0001-24) relativa à Ata de Registro de Preço 43/2013 - Pregão Presencial 34/2013 da Prefeitura de Mongaguá/SP, em 9/10/2013 (peça 3, p. 16) , mesmo formalmente não possuindo mais vínculo com a referida empresa, da qual foi sócio administrador de 30/7/2010 a 27/9/2011.
6.16. As empresas vinculadas ao grupo do Senhor José Caboclo Neto podem ter se expandido, considerando que o Senhor José Lindelson de Souza Leandro foi sócio administrador da L12 Transportes Ltda. EPP (18.123.071/0001-47) de 15/5/2013 a 9/9/2015 e é dirigente e acionista da empresa L8 Serviços e Transportes Eireli - EPP (CNPJ 18.645.066/0001-02) desde 8/8/2013, sendo que os nomes L12 e L8 são parecidos com o nome da empresa L15 Transportes e Serviços Ltda. (CNPJ 08.827.645/0001-04) , do mesmo grupo, à qual foi aplicada a pena de impedimento de licitar e contratar com a União. A L12 foi aberta em 15/5/2013 e a L8 foi aberta em 8/8/2013, conforme consultas realizadas ao sistema CNPJ.
6.17. Nono, o Senhor Ronaldo Cardoso Sousa (CPF XXX.787.596-XX) , sócio da JCN Soluções de 21/2/2013 a 22/9/2016 (peça 69) e procurador da JCN a partir de 11/2/2015 (peça 61, p. 28-29) , foi funcionário da Marthas Serviços Gerais Ltda. de 14/10/2002 a 2/9/2013, com período concomitante de atuação nas duas empresas. Além disso, o Sr. Ronaldo assinou documentos disponíveis na Jucesp que indicam sua ligação com a Cooperleste, apenada com o impedimento de participar em licitações ou celebrar contratos com a Administração Pública até 19/9/2017 em período em que era funcionário da empresa Marthas:
a) ficha cadastral da Cooperleste de 12/6/2006 (peça 48, p. 25, e peça 50, p. 43) ;
b) ata de Assembleia da Cooperleste de 30/3/2006 (peça 47, p. 25-30, e peça 50, p. 2-7) , o Estatuto aprovado da Cooperleste de 30/3/2006 (peça 47, p. 31-41, e peça 48, p. 1-13) ;
c) atas de Assembleias da Cooperleste de 28/3/2010 (peça 48, p. 27-29) e de 8/7/2010 (peça 48, p. 34-36) .
6.18. Décimo, a DR/SPM ECT esclareceu que as empresas Sersil Transportes Ltda. (CNPJ 71.925.101/0001-11) , Cooperleste Cooperativa de Serviços de Transportes (CNPJ 06.341.787/000131) e L15 Transportes e Serviços Ltda. - EPP (CNPJ 08.827.645/0001-04) receberam a pena de impedimento para licitar e contratar com a União, por um período de quarenta e oito meses, por se utilizarem de recursos humanos, tecnológicos e materiais em comum, visando frustrar o caráter competitivo dos certames licitatórios, conforme cópias dos Relatórios detalhados que culminaram com a aplicação das penalidades (Docs. 2, 3 e 4, peça 29, p. 75-105, e peça 35, p. 1-75) (peça 34, p. 5) , o que indica que a prática adotada pela JCN Soluções é uma continuidade da prática pela qual foram punidas as empresas Sersil Transportes Ltda., Cooperleste Cooperativa de Serviços de Transportes (CNPJ 06.341.787/0001-31) e L15 Transportes e Serviços.
6.19. Décimo primeiro, por meio da consulta ao 3º Tabelião de Notas da Capital São Paulo, foram obtidos mais elementos indicativos da atuação compartilhada de pessoas pelas empresas do denominado Grupo Neto:
I) o Senhor Afonso Rodrigues de Sousa (CPF XXX.138.982-XX) , procurador da Sersil Transportes Ltda. de 9/2/2012 a 8/2/2013 (peça 61, p. 44-45) , não era funcionário da Sersil e foi funcionário da Martha Serviços Gerais Ltda. de 1/6/2009 a 27/2/2013 (peça 65 - consulta Rais) ;
II) o Senhor Douglas Pereira da Silva (CPF XXX.068.778-XX) foi procurador das empresas Sersil Transportes Ltda. (CNPJ 71.925.101/0001-11) e JLE Locações e Transportes Ltda. (CNPJ 21.253.386/0001-13) no mesmo período (10/12/2010 a 09/12/2011) (peça 61, p. 6-7 e 34-35) ;
III) a Senhora Erika Batista (CPF XXX.268.408-XX) é Diretora da Cooperleste - Cooperativa de Serviços de Transportes desde 17/10/2013 e foi procuradora da JLE Locações e Transportes Ltda. (CNPJ 21.253.386/0001-13) de 11/11/2014 a 10/11/2016 (peça 61, p. 2-5) ;
IV) a Senhora Francisca de Fátima Ferreira Vitor (CPF XXX.238.678-XX) , funcionária da Marthas Serviços Gerais Ltda. de 9/11/2005 até pelo menos 31/12/2014 (consulta Rais - peça 66) , foi procuradora da Sersil Transportes Ltda. de 19/11/2010 a 18/11/2012 (peça 61, p. 32-33) ;
V) o Senhor José Maurício de Santana (CPF XXX.683.318-XX) , Presidente da Cooperleste desde 3/4/2012 (peça 67 - consulta sistema CNPJ) , é contador da Sersil Transportes Ltda. (consulta CNPJ Sersil - peça 68) , foi funcionário da Marthas Serviços Gerais Ltda. de 19/8/2008 a 3/11/2008 e foi procurador da Sersil Transportes Ltda. de 10/12/2010 a 09/12/2011 (peça 61, p. 36-37) , da Marthas Serviços Gerais Ltda. de 10/12/2010 a 09/12/2012 (peça 61, p. 8-9) , da Cooperleste - Cooperativa de Serviços de Transporte de 07/02/2011 a 06/02/2012 (peça 61, p. 38-39) e da JLE Locações e Transportes Ltda. (CNPJ 21.253.386/0001-13) de 11/11/2014 a 10/11/2016 (peça 61, p. 2-5) .
6.20. De acordo com o exposto, conclui-se que existe confusão entre a JCN Soluções Ltda. e as empresas do grupo formado pela Sersil Transportes Ltda., Cooperleste Cooperativa de Serviços de Transportes e L15 Transportes e Serviços Ltda., declaradas pela ECT impedidas de licitar e contratar com a União, por um período de 48 meses, em virtude de compartilhamento de recursos humanos e materiais em prática de fraude à licitação.
69.	Acrescente-se que o material probatório obtido foi submetido ao escrutínio do recorrente, a fim de atender aos reclames do contraditório e da ampla defesa. Dessa forma, não houve violação ao princípio do devido processo legal.
70.	Por fim, a respeito dos indícios de fraude e/ou conluio detectados no âmbito tanto das provas produzidas no âmbito do TCU quanto nos documentos trazidos ao processo, é relevante frisar que podem ser considerados como provas e influenciar no convencimento do julgador no âmbito desta Corte de Contas, desde que vários e convergentes. Nessa perspectiva, citam-se alguns extratos retirados da jurisprudência selecionada do TCU:
A prova indiciária, constituída por somatório de indícios que apontam na mesma direção, é suficiente para caracterizar fraude a licitação mediante conluio de licitantes, devendo ser declarada a inidoneidade das empresas para licitar com a Administração Pública Federal (art. 46 da Lei 8.443/1992) . (Acórdão 1005/2017-TCU-Plenário, relator Ministro Marcos Bemquerer) 
A caracterização de conluio exige a conjunção de indícios vários e coincidentes que apontem para a ocorrência de fraude à licitação, consubstanciada na prática de atos capazes de restringir o caráter competitivo do procedimento licitatório e de promover o direcionamento do certame. (Acórdão 2649/2015-TCU-Plenário, relator Ministro André de Carvalho) 
A existência de indícios variados que convirjam no sentido de evidenciar ação combinada entre empresas e gestores públicos com o objetivo de frustrar certames licitatórios constituem prova suficiente para ensejar a punição dos envolvidos. (Acórdão 1732/2015-TCU-Plenário, relator Ministro Marcos Bemquerer) 
É licito ao julgador formar seu convencimento com base em prova indiciária quando os indícios são vários, fortes e convergentes, e o responsável não apresenta contraindícios de sua participação nas irregularidades. (Acórdão 1223/2015-TCU-Plenário, relatora Ministra Ana Arraes) 
Indícios vários e coincidentes que apontam para a prática de fraude à licitação, consubstanciada na prática de atos capazes de restringir o caráter competitivo do procedimento licitatório e de promover o direcionamento do certame, constituem prova. (Acórdão 502/2015-TCU-Plenário, relator Ministro Weder de Oliveira) 
A prova indiciária, constituída por somatório de indícios que apontam na mesma direção, é suficiente para caracterizar fraude a licitação por meio de conluio de licitantes, não se exigindo prova técnica inequívoca para tanto. (Acórdão 333/2015-TCU-Plenário, relator Ministro Bruno Dantas) 
Indícios concatenados e harmônicos constituem prova indireta ou indiciária. Indícios vários e coincidentes são prova. (Acórdão 2735/2010-TCU-Plenário, relator Ministro Benjamin Zymler) 
71.	Assim, tendo em vista a ausência de prova robusta em contrário às constatações, entende-se pelo não acolhimento das razões recursais apresentadas.
CONCLUSÃO
72.	Em face da análise das razões recursais apresentadas, concluiu-se que:
	a) o caso contemplou fiscalização e constatação de confusão entre empresas em licitações dos Correios. Portanto, não houve aplicação da teoria da desconsideração da personalidade jurídica, tampouco responsabilização direta dos sócios da empresa recorrente;
	b) independentemente de irregularidades formais na apresentação de representações e/ou denúncias, os documentos encaminhados podem ser analisados e, se for o caso, considerados para fins de instrução processual, notadamente, desde que atestados, reforçados e complementados por meio de fiscalização/diligências;
	c) a sanção de declaração de inidoneidade de licitante (art. 46, Lei Orgânica do TCU) , independe da comprovação de prejuízo ao erário ou da obtenção de vantagem indevida, bastando para a aplicação da sanção a verificação de fraude à licitação;
	d) não há de se falar em intranscendência da pena, mas sim de consideração dos fatos ocorridos para fins de atuação fiscalizatória que gerou sanções a outros responsáveis, respeitado o devido processo legal;
	e) a falta de identificação pelos Correios das irregularidades apuradas no âmbito deste processo não impede a atuação do Tribunal de Contas da União. Insere-se entre as prerrogativas do controle externo da União o julgamento das contas públicas e a fiscalização da aplicação dos recursos federais (artigo 71, Constituição Federal) . Portanto, tal fiscalização estendida também se fundamenta na teoria dos "poderes implícitos"; e
	f) a consideração de fraude à licitação teve por fundamento prova indiciária, constituída por meio da conjunção de robustos indícios vários e convergentes.
V - PROPOSTA DE ENCAMINHAMENTO
73.	Ante o exposto, submetem-se os autos à consideração superior, propondo-se, com fundamento no art. 48 da Lei 8.443/1992, c/c arts. 285 e 286, parágrafo único, do RI/TCU:
 	I - conhecer do pedido de reexame interposto pela empresa JCN Soluções EIRELI contra o Acórdão 2168/2018-TCU-Plenário, e, no mérito, negar-lhe provimento;
	II - 	dar ciência da deliberação ao recorrente, à Unidade Técnica e aos demais interessados; e
	III - encaminhar cópia do presente Acórdão, bem como do Relatório e do Voto que o fundamentam, acompanhado, ainda, de cópia do correspondente processo, à Advocacia-Geral da União e à Procuradoria da República no Distrito Federal para a promoção de apuração e das medidas e judiciais cabíveis, diante da eventual constatação de falsidade na constituição das peças da denúncia (peça 99) ;

Eluziene Lacerda Lima (21491/OAB-DF) e outros, Fátima Regina da Silva Feitosa Correia (365865/OAB-SP) e outros, Bruno Barchi Muniz (306.213/OAB-SP), Romildo Magalhães (264.619/OAB-SP).

Não atuou.

DENÚNCIA. EMPRESA BRASILEIRA DE CORREIOS E TELÉGRAFOS. LICITAÇÕES PARA A PRESTAÇÃO DE SERVIÇOS DE TRANSPORTE DE CARGA POSTAL. UTILIZAÇÃO DE EMPRESA PARA BURLAR A SANÇÃO APLICADA PELA ESTATAL EM OUTRAS ENTIDADES VINCULADAS. DECLARAÇÃO DE INIDONEIDADE. PEDIDO DE REEXAME. CONHECIMENTO. NEGATIVA DE PROVIMENTO.

DENÚNCIA (DEN)

Secretaria de Recursos (SERUR); Secretaria de Controle Externo de Aquisições Logísticas (Selog).

Trata-se de pedido de reexame interposto por JCN Soluções Eireli contra o Acórdão 2168/2018-TCU-Plenário, por meio do qual o Tribunal a declarou inidônea para participar de licitações na Administração Pública Federal por quatro anos, em razão do cometimento de fraudes em licitações da Empresa Brasileira de Correios e Telégrafos (ECT) .
No período de 2013 a 2015, a recorrente celebrou dezessete contratos com a ECT para prestação de serviços de transporte de carga postal, no valor total de R$ 21,9 milhões.
O Tribunal concluiu que sua participação nas licitações se deu com a utilização de recursos humanos e materiais de outras empresas do mesmo grupo - Sersil Transportes Ltda. e Cooperativa de Serviços e Transportes (Cooperleste) , consideradas inidôneas pela ECT, em 2011, pelo prazo de 48 meses. 
	JCN Soluções Eireli, em apertada síntese, alega decisão contrária à jurisprudência do Tribunal sobre a teoria da desconsideração da personalidade jurídica; prejuízo ao contraditório e ampla defesa, em razão de falsidade de assinaturas e documentos fornecidos pelo denunciante; ausência de dolo e má-fé; violação do postulado da não transcendência da pena e do direito à livre iniciativa; e, fragilidade dos argumentos da condenação, tendo em vista alteração do objeto social e quadros societários das empresas envolvidas.
	A Serur opinou por conhecer e negar provimento ao recurso.
	Alinho-me ao posicionamento da unidade técnica.
	O argumento sobre mudança de orientação quanto à desconsideração da personalidade jurídica deve ser refutado, pois o Tribunal não se utilizou desse instrumento para condenação da recorrente.
	A decisão recorrida apontou confusão patrimonial considerando o compartilhamento de estruturas humana e material entre as empresas JCN Soluções Ltda. e outras empresas do grupo, como a Sersil Transportes Ltda., Cooperleste Cooperativa de Serviços de Transportes e L15 Transportes e Serviços Ltda., com o objetivo de fraudar licitações públicas e burlar a inidoneidade declarada pela ECT. 
	Problemas relativos à veracidade das informações sobre o denunciante não ocasionaram prejuízo ao contraditório e ampla defesa, pois, durante o andamento processual, foram realizadas diversas diligências e consultas a bancos de dados oficiais para confirmar as irregularidades noticiadas. Ademais, a recorrente teve oportunidade de se manifestar sobre todas as irregularidades em apuração. 
	É remansosa a jurisprudência sobre a natureza subjetiva da responsabilidade no Tribunal, que prescinde da verificação de dolo ou má-fé. Basta a ocorrência de culpa, em sentido estrito, para condenação dos responsáveis por atos irregulares. 
	A declaração de inidoneidade, especificamente, independe da comprovação de prejuízo ao Erário ou da obtenção de vantagem indevida, bastando para aplicação da sanção a ocorrência de fraude à licitação, o que ficou devidamente demonstrado nos presentes autos.
	Quanto ao postulado da intranscendência da pena, verifico que não ocorreu extensão da pena aplicada a outras empresas à recorrente. Foi-lhe aplicada a sanção diretamente, pelo fato de também participar das fraudes praticadas, consubstanciadas no compartilhamento de recursos humanos, tecnológicos e materiais em comum para participar das licitações. 
	Carece de razoabilidade o argumento sobre ofensa ao direito à livre iniciativa, tendo em vista a composição acionária das empresas e suas alterações não terem sido consideradas ilegais pelo Tribunal. 
	Concluiu-se, contudo, que a alteração de objeto social da JCN promovida em 2012, de editora e prestadora de serviços de internet para transportadora de cargas, atividade que era desenvolvida por outras empresas do grupo que estavam na iminência de serem impedidas de participar de certames na administração federal, não foi legítima. 
	Como bem colocado pelo E. Relator a quo:
O princípio da livre iniciativa previsto na Constituição não é absoluto, ou seja, precisa estar harmonizado com os demais valores existentes na ordem jurídica. Em nenhuma hipótese é possível utilizar tal norma como fundamento para fraudar os objetivos da lei e para permitir que determinado grupo econômico continue sendo contratado pelo poder público. Portanto, improcedentes os argumentos.
	Os fatos de a JCN ter sido criada em 2003 e sofrido alteração de objeto social antes das condenações das empresas inidôneas pelos Correios, bem como os diferentes quadros societários, não afastam as conclusões sobre as fraudes cometidas.
	De fato, em muitos casos, os grupos econômicos criam empresas após a declaração de inidoneidade de uma das integrantes. No entanto, essa não é a única forma de tentar burlar a sanção aplicada. Por isso, para averiguar a ocorrência de fraude à licitação, o Tribunal avalia cada caso concreto, considerando a aderência das práticas ao arcabouço legal vigente e os seus efeitos sobre a relação com a Administração Pública.
	Para comprovação de vínculo entre as empresas investigadas é prescindível a existência de sócios em comum, pois, como registrou o voto condutor da decisão recorrida, o Tribunal avaliou o caso concreto e foram evidenciados indícios vários e convergentes suficientes para caracterizar fraude à licitação:
6. Os elementos presentes nos autos indicam que a JCN Soluções Ltda. (CNPJ 05.778.323/0001-24) possui relação intrínseca (inclusive com compartilhamento de recursos humanos e bens materiais) com as empresas Sersil Transportes Ltda., Cooperleste Cooperativa de Serviços de Transportes e L15 Transportes e Serviços Ltda., impedidas, pela ECT, de licitar e contratar com a União (...) 
6.1. Primeiro, apesar de não haver registro de participação do Sr. José Caboclo Neto, sócio administrador da Sersil Transportes Ltda., na JCN Soluções Ltda., cujas iniciais coincidem com as de seu nome, nos documentos a seguir, evidencia-se que ele representava a empresa e seria proprietário de fato da JCN Soluções Ltda.:
 (...) 
6.2. Os documentos retro citados, especialmente as publicações do nome do Sr. José Caboclo Neto como representante da JCN Soluções Ltda. em edições de Diário Oficial da Cidade de São Paulo de 4/7/2012, são provas concretas de que este, sócio administrador da Sersil, seria proprietário de fato da empresa JCN, ainda que sua participação nunca tenha sido formalizada.
 (...) 
6.9. Ou seja, a JCN compartilhou, formalmente, o mesmo endereço com a Cooperleste no período de 30/7/2010 a 3/4/2012, compartilhou o mesmo endereço com a Sersil Transportes de 14/06/2011 a 3/4/2012 e, atualmente, utiliza o endereço e o imóvel da Sersil Transportes Ltda.
6.10. Quarto, o Sr. João Caboclo Leandro (peça 5, p. 1) , sócio administrador da JCN Soluções Ltda. de 11/7/2003 a 30/7/2010 e desde 6/9/2011, é irmão do Sr. José Caboclo Neto (peça 5, p. 2) , sócio administrador da Sersil Transportes Ltda. (peça 5, p. 2) .
6.11. Quinto, no levantamento de licitações da ECT nas quais participaram a JCN e a Sersil, verifica-se a coincidência de que as empresas se alternavam, ou seja, nas licitações em que uma participava, a outra não participava, sendo possível inferir que se tratariam da mesma empresa, que ora se apresentaria como Sersil e ora se apresentaria como JCN nas licitações (peça 35, p. 96-98) .
6.12. Sexto, os documentos encaminhados em diligência pela Prefeitura de Mongaguá/SP (peça 64, p. 1-9) comprovam que o Sr. André Luis Amorim Monteiro (CPF 218.331.428-10) foi credenciado pelo Sr. João Caboclo Leandro, em 11/9/2013, para representar a JCN Soluções Ltda. EPP. no Pregão Presencial 34/2013 (peça 64, p. 2) , tendo participado pela JCN da sessão do referido Pregão em 12/9/2013 (peça 64, p. 5-8) , quando era funcionário da Sersil Transportes Ltda., o que ocorreu no período de 15/6/2012 a 21/10/2013 (peça 10) .
6.13. Mediante consulta à Relação Anual de Informações Sociais - Rais (peça 10) e ao sistema CNPJ (peça 53) , não se constatou vínculo empregatício entre o Sr. André Luis Amorim Monteiro e a JCN Soluções Ltda. EPP.
6.14. Sétimo, o Sr. José Lindelson de Souza Leandro foi sócio administrador da JCN Soluções Ltda. de 30/7/2010 a 27/9/2011 e Presidente da Cooperleste de 29/7/2010 a 3/4/2012 (peça 40, p. 2) , ou seja, gerenciou concomitantemente a JCN Soluções Ltda. e a Cooperleste de 29/7/2010 a 3/4/2012, o que indica a relação entre as empresas do grupo.
6.15. Oitavo, o Sr. José Lindelson de Souza Leandro, que possui o mesmo sobrenome do Sr. João Caboclo Leandro (peça 5, p. 1) , irmão do Sr. José Caboclo Neto, sócio da empresa Sersil (peça 5, p. 2) , e é referido pelo denunciante como sobrinho deste, foi Diretor da Cooperleste - Cooperativa de Serviços de Transportes de 29/7/2010 a 3/4/2012 e, concomitantemente, sócio administrador da JCN Soluções (CNPJ 05.778.323/0001-24) de 30/7/2010 a 27/9/2011, e assinou o recebimento da Ordem de Serviço da JCN Soluções Ltda. (CNPJ 05.778.323/0001-24) relativa à Ata de Registro de Preço 43/2013 - Pregão Presencial 34/2013 da Prefeitura de Mongaguá/SP, em 9/10/2013 (peça 3, p. 16) , mesmo formalmente não possuindo mais vínculo com a referida empresa, da qual foi sócio administrador de 30/7/2010 a 27/9/2011.
6.16. As empresas vinculadas ao grupo do Senhor José Caboclo Neto podem ter se expandido, considerando que o Senhor José Lindelson de Souza Leandro foi sócio administrador da L12 Transportes Ltda. EPP (18.123.071/0001-47) de 15/5/2013 a 9/9/2015 e é dirigente e acionista da empresa L8 Serviços e Transportes Eireli - EPP (CNPJ 18.645.066/0001-02) desde 8/8/2013, sendo que os nomes L12 e L8 são parecidos com o nome da empresa L15 Transportes e Serviços Ltda. (CNPJ 08.827.645/0001-04) , do mesmo grupo, à qual foi aplicada a pena de impedimento de licitar e contratar com a União. A L12 foi aberta em 15/5/2013 e a L8 foi aberta em 8/8/2013, conforme consultas realizadas ao sistema CNPJ.
6.17. Nono, o Senhor Ronaldo Cardoso Sousa (CPF 849.787.596-68) , sócio da JCN Soluções de 21/2/2013 a 22/9/2016 (peça 69) e procurador da JCN a partir de 11/2/2015 (peça 61, p. 28-29) , foi funcionário da Marthas Serviços Gerais Ltda. de 14/10/2002 a 2/9/2013, com período concomitante de atuação nas duas empresas. Além disso, o Sr. Ronaldo assinou documentos disponíveis na Jucesp que indicam sua ligação com a Cooperleste, apenada com o impedimento de participar em licitações ou celebrar contratos com a Administração Pública até 19/9/2017 em período em que era funcionário da empresa Marthas:
 (...) 
6.18. Décimo, a DR/SPM ECT esclareceu que as empresas Sersil Transportes Ltda. (CNPJ 71.925.101/0001-11) , Cooperleste Cooperativa de Serviços de Transportes (CNPJ 06.341.787/000131) e L15 Transportes e Serviços Ltda. - EPP (CNPJ 08.827.645/0001-04) receberam a pena de impedimento para licitar e contratar com a União, por um período de quarenta e oito meses, por se utilizarem de recursos humanos, tecnológicos e materiais em comum, visando frustrar o caráter competitivo dos certames licitatórios, conforme cópias dos Relatórios detalhados que culminaram com a aplicação das penalidades (Docs. 2, 3 e 4, peça 29, p. 75-105, e peça 35, p. 1-75) (peça 34, p. 5) , o que indica que a prática adotada pela JCN Soluções é uma continuidade da prática pela qual foram punidas as empresas Sersil Transportes Ltda., Cooperleste Cooperativa de Serviços de Transportes (CNPJ 06.341.787/0001-31) e L15 Transportes e Serviços.
6.19. Décimo primeiro, por meio da consulta ao 3º Tabelião de Notas da Capital São Paulo, foram obtidos mais elementos indicativos da atuação compartilhada de pessoas pelas empresas do denominado Grupo Neto:
 (...) 
6.20. De acordo com o exposto, conclui-se que existe confusão entre a JCN Soluções Ltda. e as empresas do grupo formado pela Sersil Transportes Ltda., Cooperleste Cooperativa de Serviços de Transportes e L15 Transportes e Serviços Ltda., declaradas pela ECT impedidas de licitar e contratar com a União, por um período de 48 meses, em virtude de compartilhamento de recursos humanos e materiais em prática de fraude à licitação
	Evidenciado o cometimento de fraude à licitação, restou devidamente fundamentada a declaração de inidoneidade da recorrente.
	Dessa forma, considerando tudo o que foi exposto, conheço do pedido de reexame para, no mérito, negar-lhe provimento.
	Feitas essas considerações, voto para que o Tribunal adote o acórdão que submeto à apreciação do Colegiado. 
TCU, Sala das Sessões Ministro Luciano Brandão Alves de Souza, em 8 de dezembro de 2020.
WALTON ALENCAR RODRIGUES 
Relator